【裁判字號】    89,台上,166
【裁判日期】    890113
【裁判案由】    妨害自由
【裁判全文】
最高法院刑事判決                                八十九年度台上字第一六六號
    上訴人  甲○○
右上訴人因妨害自由案件，不服台灣高等法院台中分院中華民國八十六年十二月十九
日第二審判決（八十六年度上訴字第二六九一號，起訴案號：台灣台中地方法院檢察
署八十五年度偵字第一八八○八號），提起上訴，本院判決如左：
    主  文
原判決撤銷，發回台灣高等法院台中分院。
    理  由
本件原判決認定上訴人即被告甲○○因承包楊松根之烤漆板工程，在工程款計算上有
糾紛，甲○○遂向原審法院提起民事訴訟，請求楊松根給付工程款，因法院判決駁回
其訴（此民事部分經上訴後目前尚未判決確定），甲○○不甘損失，竟於民國（下同
）八十五年五月十四日上午八時五十分許，與不詳姓名成年男子四人，其中二人自稱
為「洪健龍」（原判決誤載為「江健龍」）、「陳志忠」基於共同之犯意聯絡，先由
甲○○書立債權讓渡書與該名冒稱「洪健龍」之男子，再推由該不詳姓名之四人一同
駕駛一部灰色自用小客車，在楊松根駕車途經台中市○○區○○里○○巷○路段時予
以攔截，隨即不分青紅皂白，打開楊松根之車門，施予拳打腳踢，致楊松根受有右下
臂擦傷、右腹瘀傷之傷害；隨後，將楊松根拉入灰色自小客車內，剝奪楊松根之行動
自由，並出示前開甲○○讓與債權新台幣（下同）一百零七萬元之債權讓渡書，逼迫
楊松根必須給付該債權之金額，楊松根不從，該四人便將楊松根載往彰化縣溪洲鎮二
處台糖農場之甘蔗園內，迫令楊松根必須解決債務，楊松根恐遭不測，遂帶該四人至
台中縣烏日鄉之亞太銀行提領現金八萬五千元，該四人得款後，又將楊松根帶往彰化
縣溪湖鎮某賓館內，命楊松根打電話繼續籌錢，楊松根迫於無奈，只好打電話向其兄
暫借支票四張（二十萬元之支票三張、十萬元之支票一張），並要其兄拿至其母住處
，該四人見一切尚妥後，又以剝奪楊松根行動自由之方式，逼迫楊松根寫一張收據，
並要楊松根在其上簽名，使楊松根為前開無義務之事，而該四人之其中二人，亦在該
收據上簽署「洪健龍」、「陳志忠」之姓名，以防真實身分暴露，至當日下午三時許
才載楊松根至其母住處（台中縣烏日鄉○○村○鄰○○街新盛巷四十九號之十）取走
四張支票後，楊松根始重獲自由，計剝奪楊松根之行動自由約六小時之久等情，因而
維持第一審論處上訴人甲○○共同以非法方法剝奪人之行動自由罪刑，駁回檢察官在
第二審之上訴，固非無見。
惟按證據雖已調查而其內容尚未明瞭者，即與未調查無異，如遽行判決，仍屬應於審
判期日調查之證據未予調查。查：(一)上訴人於第一審審理中供稱：「我只知道他叫『
阿忠』，因我太太欠他錢」(見一審卷第四十六頁)，而本件債權讓渡書記載之受讓人
為洪健龍，則洪健龍為何人，自有傳訊上訴人之妻，深入調查之必要。(二)被害人楊松
根與歹徒相處達六小時之久，對妨害其自由之歹徒，應有明確之認識，乃被害人楊松
根先於八十五年八月十二日警局指認洪健龍時，竟稱：「我無法確認，因我視力不好
」，繼於八十五年九月二十一日於警局再行指認時稱：「經我指認他們都不是涉案的
歹徒」（見偵查卷第六頁反面及第八頁反面），另被害人於五月十九日警局初訊中曾
陳稱：「……拿四張支票，並逼迫我寫一張字條……後，我說要請他們四人吃東西，
吃完東西後，他們就離去」（見偵查卷第五頁），均與常情有違。(三)本件債權轉讓書
記載之日期為八十五年五月六日，而案發之日為八十五年五月十四日，則上訴人與不
詳男子四人共同謀議之時間為何﹖攸關上訴人犯罪事實之認定，殊有究明之必要。次
按刑法第三百零二條第一項及第三百零四條第一項之罪所保護之法益，均為被害者之
自由，上訴人等強將被害人拉入車內，強載至甘蔗園或賓館內逼迫被害人還債，簽寫
收據，均係以強暴脅迫為手段，其罪質本屬相同。惟第三百零二條第一項之妨害自由
罪之法定刑既較第三百零四條第一項強制罪之法定刑為重，則上訴人強押被害人逼債
之行為縱在使被害人簽立收據，乃應逕依刑法第三百零二條第一項論罪，無再適用第
三百零四條第一項之餘地。原判決認上訴人仍成立刑法第三百零四條第一項之強制罪
，依牽連犯之例從一重處斷，亦有未洽。上訴人上訴意旨，指摘原判決不當，非無理
由，應認有發回更審之原因。
據上論結，應依刑事訴訟法第三百九十七條、第四百零一條，判決如主文。
中      華      民      國    八十九    年      一      月     十三     日
                              最高法院刑事第二庭
                                  審判長法官  莊  來  成
                                        法官  呂  潮  澤
                                        法官  謝  俊  雄
                                        法官  白  文  漳
                                        法官  蘇  振  堂
      右正本證明與原本無異
                                              書  記  官
中      華      民      國    八十九    年      一      月     二十     日


司法院資訊處製作；財團法人民間司法改革基金會備份。
